ACORDAO-COMPLETO-2411802

ACÓRDÃO 1643/2020 ATA 23/2020 - PLENÁRIO

VISTOS, relatados e discutidos estes autos de Denúncia acerca do pagamento irregular de verba de representação a dirigentes da Federação das Indústrias do Estado do Paraná.
	ACORDAM os Ministros do Tribunal de Contas da União, reunidos em Sessão do Plenário, ante as razões expostas pelo Relator, em:
	9.1. com fundamento nos arts. 234 e 235 do Regimento Interno/TCU, conhecer desta Denúncia, para, no mérito, considerá-la procedente;
	9.2. restituir os autos à Secretaria de Controle Externo do Trabalho e Entidades Paraestatais para que constitua processo apartado de tomada de contas especial, com vistas a apurar o dano decorrente dos pagamentos de verba de representação pela Federação das Indústrias do Estado do Paraná, no período de 2011 a 2019, que atendam simultaneamente a duas condições:
	9.2.1. tenham sido custeados por repasses de receitas obrigatórias do Departamento Regional do Serviço Social da Indústria e do Departamento do Serviço Nacional de Aprendizagem Industrial no Paraná, provenientes da Contribuição Sindical prevista no art. 587 da CLT, antes da vigência da Lei 13.467/2017, ou das Contribuições Compulsórias ao Sistema "S" incidentes sobre a folha de salários dos empregadores, com arrimo no art. 240 da Constituição Federal;
	9.2.2. não tenham sido acompanhados, no período de vigência do respectivo orçamento, da efetiva comprovação de despesa de representação;
	9.3. dar ciência à Federação das Indústrias do Estado do Paraná de que o pagamento de verba de representação, em caráter periódico, permanente, em valor vultoso e independente da comprovação das despesas incorridas, nos moldes praticados no período de 2011 a 2019, contraria o disposto no art. 6º, item c, do Estatuto da Federação, segundo o qual os cargos eletivos devem ser exercidos em caráter gratuito, sujeitando os responsáveis às multas previstas nos arts. 57, caput, e 58, inciso II, da Lei 8.443/1992;
	9.4. enviar cópia deste Acórdão ao denunciante;
	9.5. retirar o sigilo destes autos, à exceção das peças que contenham informação pessoal do denunciante, nos termos dos arts. 104, § 1º, e 108, parágrafo único, da Resolução/TCU 259/2014;
9.6. arquivar os autos, com fulcro no art. 250, inciso I, do Regimento Interno/TCU.

Denúncia sobre suposto pagamento irregular de verba de representação a dirigentes da Federação das Indústrias do Estado do Paraná.

3. Interessado: Identidade preservada (art. 55, caput, da Lei n 8.443/1992).

13.1. Ministros presentes: José Mucio Monteiro (Presidente), Walton Alencar Rodrigues, Benjamin Zymler, Augusto Nardes, Aroldo Cedraz, Raimundo Carreiro, Ana Arraes e Bruno Dantas.
13.2. Ministros-Substitutos presentes: Augusto Sherman Cavalcanti, Marcos Bemquerer Costa (Relator), André Luís de Carvalho e Weder de Oliveira.

ACORDAO-COMPLETO-2536563

Acórdão 1147/2022 - Plenário

ACORDAO-COMPLETO-2422564

Acórdão 187/2021 - Plenário

MARCOS BEMQUERER

Trata-se da Denúncia acerca do pagamento de verba de representação ao presidente da Federação das Indústrias do Estado do Paraná, desde a instituição da verba, no ano de 2011, no valor mensal aproximado de R$ 100.000,00, sem prestação de contas das despesas correspondentes.
2.	Adoto como Relatório, com ajustes de forma, a instrução final elaborada na Secretaria de Controle Externo do Trabalho e Entidades Paraestatais (peça 66) , que descreve o caminho processual e analisa o mérito da matéria trazida à apreciação desta Corte, que contou com a anuência dos dirigentes daquela Unidade (peças 67 e 68) :
"EXAME DE ADMISSIBILIDADE
2.	Inicialmente, deve-se registrar que a denúncia preenche os requisitos de admissibilidade constantes no art. 235 do Regimento Interno do TCU, haja vista a matéria ser de competência do Tribunal, referir-se a responsável sujeito a sua jurisdição, estar redigida em linguagem clara e objetiva, conter nome legível, qualificação e endereço do denunciante, bem como encontrar-se acompanhada do indício concernente à irregularidade ou ilegalidade denunciada.
3.	No tocante à [competência] do TCU, cabe assinalar que a Fiep não é diretamente uma unidade jurisdicionada. Ocorre que os Departamentos Regionais do Sesi e do Senai no Paraná estão sob jurisdição do TCU, pois arrecadam mensalmente contribuições parafiscais para execução de suas atividades. Destas contribuições, um percentual [é repassado] às federações patronais, como ocorre com a Fiep, situação que atrai a competência do Tribunal para análise do assunto, uma vez que se trata de recursos públicos. 
4. 	Além disso, qualquer cidadão possui legitimidade para denunciar irregularidades ou ilegalidades perante o Tribunal, consoante disposto no art. 234 do RI/TCU.
5.	 Ainda, conforme dispõe o art. 103, § 1º, in fine, da Resolução TCU 259/2014, verifica-se a existência do interesse público no trato da suposta irregularidade, pois o pagamento de verba de representação ao presidente da Federação das Indústrias do Estado do Paraná, sem prestação de contas quanto à aplicação dos valores, poderia, em tese, causar prejuízos ao erário, decorrentes da má aplicação dos repasses públicos transferidos àquela entidade. 
6.	Dessa forma, a denúncia deve ser apurada em caráter sigiloso, para fins de comprovar a sua procedência, nos termos do art. 234, § 2º, do Regimento Interno do TCU.
HISTÓRICO
7.	Os argumentos apresentados pelo denunciante foram sumariados na instrução inicial (peça 25, itens 8-18) . Sustentou-se, em síntese, a ilegalidade do pagamento da verba de representação ao presidente da Fiep, pois realizado periodicamente, em caráter permanente, em valores elevados, sem a necessidade de prestar contas. 
7.1.	Diante destas impropriedades, requereu-se:
	a) concessão de medida liminar, inaudita altera pars, para suspender os pagamentos de verba de representação ao presidente da Fiep, ante sua evidente ilegalidade e ausência de excepcionalidade;
	b) realização de diligências [para aferir] à responsabilização dos agentes envolvidos; e
	c) declaração de nulidade dos pagamentos de verba de representação, por violação expressa dos seguintes fundamentos: ausência de excepcionalidade dos pagamentos; falta de comprovação dos gastos e dispêndios excepcionais realizados pelo presidente da Fiep; violação aos precedentes do TCU sobre o assunto, especialmente no que tange à transformação da verba de representação em remuneração mensal, efetiva e não excepcional; violação ao art. 48 do Estatuto da Fiep, que veda a existência de funções de Direção remuneradas no âmbito da referida entidade; realização de descontos previdenciários e de impostos, como se salário fosse, dos pagamentos da verba de representação por parte da Fiep, o que foi cessado somente no ano de 2017.
8.	Antecipando-se ao chamamento processual, a Fiep, no dia seguinte à distribuição do presente processo, manifestou-se sobre a denúncia (peças 11-22) . Os argumentos apresentados pela Federação também foram resumidos na instrução inicial (peça 25, itens 21-25) .
9.	A instrução preliminar (peça 25) , após resumir as alegações apresentadas pelo denunciante e pela Fiep e examiná-las superficialmente, não vislumbrou a presença de periculum in mora para a concessão da liminar pleiteada, razão por que pugnou pelo indeferimento da cautelar. Ademais, opinou-se pela realização de medidas preliminares e indeferimento do pedido de vista e cópia formulado pelo denunciante, proposta acolhida pelas instâncias superiores desta unidade (peças 26 e 27) . 
10.	Anuindo parcialmente ao alvitrado, o Relator, por despacho (peça 29) , determinou: 
	a) a oitiva prévia da Federação das Indústrias do Estado do Paraná (Fiep) , com fundamento nos §§ 2º e 4º do art. 276 do RI/TCU, para, no prazo de cinco dias úteis, manifestar-se sobre os fatos apontados na presente denúncia, especialmente quanto à irregularidade nos pagamentos de verbas mensais de representação ao presidente da instituição, sem a necessária prestação de contas, o que, em tese, pode configurar percepção de remuneração por parte do gestor da federação;
	b) a oitiva do Sr. Edson Luiz Campagnolo, presidente da Fiep, com fundamento no § 2º do art. 276 do RI/TCU, para, no prazo de cinco dias úteis, se assim o desejasse, manifestar-se sobre os fatos apontados na denúncia, alertando-o quanto à possibilidade de o Tribunal vir a determinar a suspensão dos pagamentos da verba de representação, em face da ausência de prestação de contas dessa verba, que tem caráter indenizatório;
	c) o indeferimento do pedido de vista e cópia dos autos (peça 23) , uma vez que o denunciante não é parte do processo nos termos do art. 144, § 2º, do RI/TCU. 
11.	Cumprindo o determinado, expediram-se os seguintes ofícios: 
	Destinatário
	Expediente
	Localização
	Aviso de Recebimento
	Resposta

	Edson Luiz Campagnolo
	860/2019-TCU/SecexTrabalho, de 20/8/2019
	Peça 31
	Peça 40
	Peças 37-38

	Fiep
	859/2019-TCU/SecexTrabalho, de 20/8/2019
	Peça 32
	Peça 45
	Peças 42-44

	Representante legal do denunciante
	861/2019-TCU/SecexTrabalho, de 20/8/2019
	Peça 30
	Peça 39
	Peças 35-36

12.	Cientes, o Sr. Edson Campagnolo e a Fiep apresentaram, tempestivamente, suas justificativas (peças 37-38 e 42-44, respectivamente) , sumariadas e analisadas na instrução à peça 46. Já o denunciante, por meio de representante legal (peças 36-37) , requereu a reconsideração do despacho (peça 29) que indeferiu o pedido de vista e cópia.
13.	As novas manifestações e os pedidos apresentados foram sintetizados e examinados na instrução à peça 46. Do exame, entendeu-se que as justificativas apresentadas não seriam suficientes para afastar a suspeita de irregularidade que pesava sobre os pagamentos efetuados. Assim, para maior convicção deste TCU, opinou-se por diligenciar a Federação para que apresentasse as seguintes informações: 
	a) nome os beneficiários dos pagamentos da verba de representação desde a sua instituição (Resolução Fipe 1/2011) ;
	b) valores brutos e líquidos pagos no período e a data de pagamento;
	c) existência de norma interna que regulamente a prestação de contas dos valores relativos à verba de representação: c.1) em caso positivo, encaminhar a norma e as prestações de contas, se houver; c.2) em caso negativo, esclarecer como eram realizadas as comprovações dos gastos efetuados, tendo em vista o caráter indenizatório da verba;
	d) receitas da Federação no período da concessão da verba de representação (2011-2019) , discriminadas conforme quadro abaixo:
	Exercício
	Exercício

	Receita
	Valor (R$) 
	% em relação às Receitas totais
	Valor (R$) 
	% em relação às Receitas totais

	Receita Total
				
	Receita de Contribuições
				
	Receita Regulamentar Sesi
				
	Receita Regulamentar Senai
				
	Receita de Serviços
				
14.	Além disto, foi proposto ao TCU: a) conhecer da presente denúncia, satisfeitos os requisitos de admissibilidade previstos nos arts. 234 e 235 do Regimento Interno deste Tribunal e no art. 103, § 1º, da Resolução TCU 259/2014; e b) indeferir o requerimento de medida cautelar inaudita altera pars formulado pelo denunciante, tendo em vista a inexistência dos pressupostos necessários para adoção da referida medida. 
15.	A proposta contou com a aquiescência das instâncias superiores desta unidade (peças 47 e 48) , sendo submetida ao descortino do i. relator, Ministro-Substituto Marcos Bemquerer Costa, que, em despacho (peça 50) , concluiu: 
'5. 	Ante as razões expostas pela unidade técnica e considerando, em especial, a edição, pela Federação das Indústrias do Estado do Paraná - Fiep, da Resolução/Fiep 10/2019, deixo de adotar, no presente momento processual, a medida cautelar pleiteada.
6. 	Com efeito, a Fiep suspendeu, por força do supradito normativo, o pagamento de verbas mensais de representação, descaracterizando o periculum in mora, um dos requisitos fundamentais, juntamente com o fumus boni iuris, para a concessão de medida cautelar.
7. 	Não obstante, caso a SecexTrabalho identifique, no curso da instrução do presente feito, a retomada dos pagamentos impugnados, deve submeter os autos à apreciação deste Relator, com vistas à eventual adoção de providência acautelatória, caso necessário.
 (...) 
9. 	Nesse contexto, considerando que o denunciante não demonstrou, de forma clara e objetiva, razão legítima para intervir no processo, não deve ser admitido como interessado, com fundamento no art. 146, § 2º, do Regimento Interno/TCU.
10. 	Não obstante, com fundamento no art. 4º, § 2º, da Resolução/TCU 249/2012, defiro o pedido do denunciante, de obtenção de vista e cópia da documentação que compõe o presente feito.
11. 	Por fim, com supedâneo no art. 157 do RI/TCU, autorizo a promoção de diligência junto à Fiep, a fim de obter, no prazo de 15 (quinze) dias, os documentos e informações indicados no item 37, inciso IV, alíneas a a d, da instrução precedente.'
16.	Dando cumprimento ao decidido, emitiram-se os seguintes expedientes:
	Destinatário
	Expediente
	Localização
	Aviso de Recebimento
	Resposta

	Fiep
	1189/2019-TCU/SecexTrabalho, de 30/9/2019
	Peça 52
	Peça 56
	Peça 60

	Representante legal do denunciante
	1188/2019-TCU/SecexTrabalho, de 30/9/2019
	Peça 53
	Peça 55
	----

17.	A Fiep requereu prorrogação de prazo (peça 57) e concessão de vista e cópia dos autos, que foram deferidas (peças 58 e 61) . Posterior e tempestivamente, apresentou suas explicações (peça 60) , adiante examinadas. O representante legal do denunciante também solicitou vista e cópia dos autos (peça 63) , que foram autorizadas (peça 64) . 
EXAME TÉCNICO
Argumentos
18.	Em atenção ao solicitado, a Federação apresentou as seguintes informações: 
	a) nome dos beneficiários dos pagamentos da verba de representação desde a sua instituição (Resolução Fipe 1/2011) 
18.1.	Informou que, por força da Resolução Colegiada Fiep 1/2011 (peça 14) , a verba de representação é devida exclusivamente ao ocupante do cargo de presidente da entidade. Assim, os únicos beneficiários da aludida verba foram os Srs. Edson Luiz Campagnolo, presidente de 2011 a 2019, e Claudio Petrycoski, vice-presidente, que exerceu interinamente aquele cargo no período de junho a agosto de 2018. 
	b) indicar os valores brutos e líquidos pagos no período e a data de pagamento
18.2.	Os dados solicitados foram apresentados na tabela à peça 60, p. 2-4. 
	c) informar a existência de norma interna que regulamente a prestação de contas dos valores relativos à verba de representação: c.1) em caso positivo, encaminhar a norma e as prestações de contas, se houver; c.2) em caso negativo, esclarecer como eram realizadas as comprovações dos gastos efetuados, tendo em vista o caráter indenizatório da verba; 
18.3.	Asseverou que, segundo o art. 6º da Resolução Colegiada da Diretoria da Fiep 1/2011 (peça 14) , a fiscalização da verba de representação está 'a cargo da Diretoria, do Conselho Fiscal e do Conselho de Representantes da FIEP'. Seguindo este formato, a aludida verba foi analisada na previsão orçamentária e na prestação de contas de cada exercício, sempre com pareceres favoráveis e aprovações sem ressalvas. 
18.3.1.	Esclareceu que não existe outra norma interna disciplinadora da prestação de contas da verba de representação.
 	d) informar as receitas da Federação no período da concessão da verba de representação (2011-2019) , discriminando-as [em quadro informado na oitiva]. 
18.4.	Atendendo ao solicitado, a Fiep apresentou as tabelas constantes à peça 60, p. 5-7, nas quais constam os dados requeridos. Aduziu que os valores utilizados no pagamento da verba de representação eram oriundos das receitas de serviços prestados pela Federação, que são receitas próprias, conforme mostra o quadro abaixo:
19.	Em complemento às informações prestadas, a Fiep, reiterando as razões apresentadas na manifestação preliminar (peça 11) e na resposta à oitiva (peça 37) , teceu as seguintes considerações adicionais sobre o mérito da matéria em discussão. 
19.1. Primeiro, alegou que os percentuais incidentes sobre os valores arrecadados pelos Serviços Sociais Autônomos e destinados às Federações e Confederações constituem contrapartida pelas atribuições de direção e administração superior por elas exercidas, não sendo afetados pelo fenômeno da parafiscalidade e, portanto, não se sujeitariam à fiscalização desse TCU, diante de sua natureza eminentemente privada.
19.2. 	Segundo, sustentou que o TCU não teria competência para fiscalizar o pagamento da verba de representação, pois os recursos financeiros que [o] suportaram têm natureza exclusivamente privada, porque provenientes de receitas de atividades próprias da Federação, decorrentes da prestação de serviços, como demonstrado no item 18.4 acima.
19.3.	 Terceiro, asseriu que, desde a edição da Lei 13.467/2017, a contribuição sindical prevista no artigo 578 da CLT deixou de ter caráter compulsório e, por tal circunstância, perdeu sua natureza tributária, mais especificamente a sua característica parafiscal, passando a ser mera contribuição associativa. Esse fato teria excluído as entidades sindicais do espectro de fiscalização do TCU. Ademais, às entidades sindicais é garantida a ampla liberdade na sua organização e gestão, a teor do que dispõe o artigo 8°, I, da Constituição Federal.
19.4. Quarto, argumentou que o registro contábil da aplicação de recursos públicos deve ocorrer mediante segregação contábil de receitas e despesas, sem necessidade de segregação em várias e distintas contas bancárias, conforme orientação deste TCU (Acórdão 2065/2008-TCU-Plenário, Ministro-Substituto André Luís de Carvalho) . Assim, a Fiep, valendo-se das melhores práticas de mercado, ao concentrar suas movimentações bancárias em uma única conta bancária, deteria 'mecanismos de segregação contábil que conferem transparência e legalidade ao processo, demonstrando com clareza que os valores pagos a título de verba de representação foram custeados com recursos exclusivamente privados, o que afasta, de pronto, a competência do TCU para proceder a sua fiscalização'.
Análise
20.	De início, insta consignar que as respostas apresentadas pela Fiep são suficientes para considerar atendida a diligência realizada. Passa-se ao exame das alegações apresentadas.
1ª Alegação - Preliminar de incompetência
21. 	Como demonstrado pela Fiep (peça 60, p. 5-7) , a entidade é mantida por três fontes de receitas: a) contribuições sindicais; b) contribuições do Sesi/Senai, denominadas repasses obrigatórios; e c) receitas próprias. Estas receitas, como mostram os quadros apresentados, apresentam a seguinte proporção:
		2011 (%) 
	2012 (%) 
	2013 (%) 
	2014 (%) 
	2015 (%) 
	2016 (%) 
	2017 (%) 
	2018 (%) 
	2019 (%) 

	Contribuições Sindicais
	11,66
	12,68
	10,95
	10,25
	9,57
	9,93
	10,09
	3,96
	3,71

	Repasses obrigatórios (Sesi/Senai) 
	67,63
	75,87
	73,25
	68,13
	62,36
	63,09
	63,32
	72,02
	77,69

	Receita de Serviços
	6,82
	6,87
	5,24
	5,38
	5,46
	7,42
	8,78
	8,62
	8,21

	Outras
	13,89
	4,58
	10,56
	16,24
	22,61
	19,56
	17,81
	15,40
	10,39

	Total
	100,00
	100,00
	100,00
	100,00
	100,00
	100,00
	100,00
	100,00
	100,00

21.1.	Da tabela, verifica-se uma diminuição, em relação ao total, da participação das receitas decorrentes de contribuições sindicais, que passaram, em média, de aproximadamente 10,73%, no período de 2011 a 2017, a 3,71% no exercício de 2019. Este fato se deve ao advento da Lei 13.467/2017, que retirou o caráter compulsório da contribuição [prevista no] artigo 578 da CLT. Em contrapartida, houve aumento percentual das contribuições do Sesi/Senai e das receitas de serviços.
22.	A Contribuição Sindical está prevista no artigo 149 da Constituição Federal e nos artigos 578 a 591 da Consolidação das Leis do Trabalho (CLT) . Antes da vigência da Lei 13.467/2017, possuía natureza tributária, sendo exigida compulsoriamente de todos os integrantes das categorias econômicas ou profissionais, independentemente de associação a um sindicato, tendo por finalidade o custeio de atividades essenciais das entidades sindicais. Com a publicação da aludida lei, a Contribuição Sindical perdeu o caráter obrigatório, como se verifica da nova redação do art. 578 da CLT, verbis:
'Art. 578. As contribuições devidas aos sindicatos pelos participantes das categorias econômicas ou profissionais ou das profissões liberais representadas pelas referidas entidades serão, sob a denominação de contribuição sindical, pagas, recolhidas e aplicadas na forma estabelecida neste Capítulo, desde que prévia e expressamente autorizadas.'
23.	Finda a compulsoriedade, a mencionada contribuição perdeu seu caráter de tributo, não mais se ajustando à definição dada pelo art. 3º do CTN:
'Art. 3º Tributo é toda prestação pecuniária compulsória, em moeda ou cujo valor nela se possa exprimir, que não constitua sanção de ato ilícito, instituída em lei e cobrada mediante atividade administrativa plenamente vinculada.'
24.	De ressaltar que a distribuição dos recursos arrecadados observa o disposto no artigo 589 da CLT. Do montante arrecadado com a Contribuição Sindical, 60% ficam com o sindicato que representa a categoria, 20% vão para a Conta Especial Emprego e Salário (CEES) do Ministério do Trabalho (MTb) , 15% destinam-se à federação estadual e 5% cabem à Confederação.
25.	Em relação à competência do TCU, a jurisprudência desta Corte Federal de Contas consolidou-se no sentido de afirmar a sua competência para fiscalizar a aplicação destes recursos. Nesse sentido, vale transcrever o voto-condutor do Acórdão 2065/2008-TCU-Plenário, da relatoria do Ministro-Substituto André Luís de Carvalho: 
'56. 	De se registrar que o TCU não realiza qualquer controle administrativo sobre os sindicatos. Mas tão somente exerce controle financeiro em auxílio ao Congresso Nacional sobre a aplicação dos recursos públicos provenientes da contribuição tributária sindical.
57. 	Em outras palavras, deve-se registrar que o TCU não adentrará no mérito ou mesmo na causa dos atos praticados pela administração da organização sindical, mas tão somente será instado a fiscalizar a aplicação daqueles recursos públicos por essas sociedades instituídas e mantidas pelo Poder Público federal, no intuito de preservar o erário, resguardando-o de prejuízos.'
26.	Na mesma linha, manifestou-se o Ministro-Substituto Augusto Sherman (Acórdão 2035/2019-TCU-Plenário) : 
'5. 	As entidades alvo da presente representação são entidades sindicais patronais, atuando ao abrigo do art. 8º, inciso I, da Constituição Federal de 1988. Em relação às entidades sindicais, o Tribunal tem jurisprudência firmada de que, nos termos do art. 71, incisos II e IV, da CF/1988, compete-lhe fiscalizar a aplicação, por parte dos sindicatos, dos recursos proveniente da contribuição sindical, por se tratar de espécie de contribuição compulsória especial, tendo, portanto, natureza tributária (cf. Decisões 719/1994 e 632/1998, e Acórdãos 505/1995, 15/2001, 2065/2008 e 2771/2009, todos do Plenário) . Entretanto, nos termos do Acórdão 505/1995-TCU-Plenário e a Decisão 632/1998-Plenário, foi decido não competir ao TCU exigir prestação de contas anuais das entidades sindicais. Esse entendimento mais recentemente se consolidou pela justificativa do veto do Sr. Presidente da República ao art. 6º da Lei 11.648/2011, nos seguintes termos:
'O art. 6º viola o inciso I do art. 8º da Constituição da República, porque estabelece a obrigatoriedade dos sindicatos, das federações, das confederações e das centrais sindicais prestarem contas ao Tribunal de Contas da União sobre a aplicação dos recursos provenientes da contribuição sindical. Isto porque a Constituição veda ao Poder Público a interferência e a intervenção na organização sindical, em face o princípio da autonomia sindical, o qual sustenta a garantia de autogestão às organizações associativas e sindicais.'
6. Dessa forma, embora a CF/88 estabeleça a competência fiscalizatória do TCU sobre essas entidades, essa competência acaba limitada ao julgamento de responsáveis por danos ao erário. Tem-se, portanto, que a jurisdição do Tribunal sobre essas entidades está adstrita aos casos em que se comprove a ocorrência de dano ao erário na aplicação dos recursos oriundos da contribuição sindical. Não compete ao TCU, portanto, a promoção de ações ordinárias de fiscalização e controle nessas instituições, tais como a realização de auditorias e o julgamento de prestação de contas anuais.'
27.	Assim, antes da Lei 13.467/2017, o entendimento deste TCU era no sentido de não lhe faltar competência para fiscalizar os recursos provenientes das contribuições sindicais, dado o seu caráter tributário. Após a vigência da mencionada norma, estas contribuições perderam o caráter obrigatório, sendo recolhidas às entidades sindicais mediante prévia e expressa autorização dos filiados, perdendo, assim, seu caráter tributário.
28.	Ante o exposto, conclui-se ser o TCU competente para a fiscalização dos recursos decorrentes de Contribuições Sindicais repassados às entidades patronais antes da vigência da Lei 13.467, de 14/7/2017 (que ocorreu 120 dias depois de sua publicação) , dada sua natureza tributária. Após aquele período, perdendo a característica de tributo, a fiscalização da aplicação destes valores está fora do âmbito de atuação desta Casa.
29.	Além desses recursos, às Federações Estaduais ligadas às entidades do Sistema 'S' são repassados recursos para o custeio de suas atividades administrativas, são os denominados repasses obrigatórios do Sistema 'S'. 
30.	As contribuições compulsórias ao Sistema 'S', incidentes sobre a folha de salários dos empregadores, estão previstas no art. 240 da Constituição Federal. Atualmente, estão fixados os valores de 1,5% para Sesi/Sesc (art. 30 da Lei 8.036/1990) e 1% para Senai/Senac (art. 1º do Decreto-Lei 6.246/1944 e art. 4º do Decreto-Lei 8.621/1946) . No caso específico do Senai, há uma contribuição adicional de 0,2% devida pelas empresas contribuintes com mais de quinhentos funcionários (art. 6º do Decreto-Lei 4.048/1942) . O repasse obrigatório às entidades sindicais patronais é calculado como um percentual da arrecadação de cada entidade e está previsto em seus respectivos regulamentos:
a) Senai: 2% para a CNI e 1% para as federações regionais das indústrias (art. 34, alínea 'q', e art. 51, alínea 'd', do Decreto 494/1962, c/c art. 4º, § 3º, do Decreto-lei 4.048/1942) ; e
b) Sesi: 4% para a CNI e 7% para as federações regionais das indústrias (arts. 52 e 53 do Decreto 57.375/1965) ;
31.	Verifica-se, assim, que estes recursos constituem receitas derivadas, porquanto advindas do poder de império do Estado. São, assim como eram as contribuições sindicais, obrigatórias e compõem a carga tributária federal. Têm, portanto, natureza pública. Logo, compete ao TCU a fiscalização da correta aplicação destes recursos.
32.	Não se olvide que a competência para o TCU fiscalizar tais entidades decorre da própria Constituição Federal de 1988, que assim dispõe em seu art. 71, II e IV: 
'Art. 71. O controle externo, a cargo do Congresso Nacional, será exercido com o auxílio do Tribunal de Contas da União, ao qual compete:
II - julgar as contas dos administradores e demais responsáveis por dinheiros, bens e valores públicos da administração direta e indireta, incluídas as fundações e sociedades instituídas e mantidas pelo Poder Público federal, e as contas daqueles que derem causa a perda, extravio ou outra irregularidade de que resulte prejuízo ao erário público;
IV - realizar, por iniciativa própria, da Câmara dos Deputados, do Senado Federal, de Comissão técnica ou de inquérito, inspeções e Auditorias de natureza contábil, financeira, orçamentária, operacional e patrimonial, nas unidades administrativas dos Poderes Legislativo, Executivo e Judiciário, e demais entidades referidas no inciso II;'
33.	A Constituição Federal não apenas atribuiu competência ao TCU para fiscalizar e para julgar as contas de órgãos e de entidades da administração pública direta e indireta, mas estendeu tais competências sobre todos aqueles que, de algum modo, gerenciam recursos atinentes ao Erário.
34.	Acerca da forma como o controle sobre as entidades sindicais deve ser exercido, este TCU entende que tais entidades não estão obrigadas a prestar-lhe contas, mas se sujeitam à fiscalização e à tomada de contas especial diante de atos que resultem em prejuízo ao erário, nos termos do art. 8º, I, c/c o art. 71, II e IV, da CF/88 (Acórdão 2065/2008-TCU-Plenário, Relator Ministro-Substituto André de Carvalho; e 2907/2015-Plenário, Relator Ministro-Substituto Weder de Oliveira) . Nestas decisões, são reforçadas as competências [de fiscalizar e julgar] responsáveis por danos ao erário (TCE) , atribuídas constitucionalmente ao TCU. 
35.	Em conclusão, opina-se pela rejeição da preliminar de incompetência para o TCU fiscalizar os recursos repassados obrigatoriamente à Federação pelo Senai e Sesi/PR, bem como as contribuições sindicais transferidas à Fiep antes da vigência da Lei 13.467/2017. Vale destacar que assiste razão à Federação no tocante à falta de competência do TCU para fiscalizar as contribuições sindicais recolhidas após a vigência da Lei 13.467/2017, pois perdeu sua natureza tributária; bem como para fiscalizar a aplicação dos recursos próprios da entidade, como a receita de serviços, face à natureza privada desta rubrica. 
2ª Alegação - A verba de representação era custeada com recursos de serviços
36.	 A questão que se deve enfrentar é se os gastos com a verba de representação foram suportados por recursos públicos, como afirma o denunciante, ou por recursos privados, como alega a Federação. 
37.	Como reconhecido na instrução à peça 46, item 26.1, e demonstrado pela Federação (item 21.4) , as receitas de serviços da entidade seriam suficientes para arcar com as despesas relativas à verba de representação. Naquela instrução (peça 46) , contudo, ressalvou-se a impossibilidade de vincular estes gastos com as receitas originárias dos repasses obrigatórios efetuados pelo Sesi-Senai/PR ou das contribuições sindicais, pois a Federação mantém caixa único, o que impede estabelecer o nexo de causalidade entre uma despesa e uma espécie de receita.
38.	Em sua manifestação à peça 42, a Fiep conseguiu demonstrar a segregação das receitas, conforme se verifica na Previsão Orçamentária e no Plano de Trabalho 2018 (peça 42, p. 14, 15, 18) . No entanto, não conseguiu fazê-lo em relação às despesas, pois os demonstrativos apresentados (peça 42, p. 16, 17 e 21) não permitem vinculá-las a determinada receita. A título de ilustração, verifica-se, na tabela à peça 42, p. 17, que a entidade realizou despesas com 'Transporte e Viagens' no valor de R$ 1.676.159,00 no exercício de 2018. Porém, não é possível, diante dos documentos apresentados, ligar estes gastos a uma certa receita, impossibilitando afirmar qual ou quais receitas (se próprias, de contribuições sindicais ou de repasses obrigatórios) suportaram os dispêndios. 
39.	Objetivando esclarecer o alegado pela Federação - possibilidade de segregar despesas -, esta unidade solicitou, por e-mail (peça 65, p. 1) , ao representante legal da entidade que informasse os procedimentos adotados pela Fiep para segregar as despesas e se seria possível vinculá-las às receitas originárias dos repasses obrigatórios do Sesi/Senai ou das contribuições sindicais. 
40.	Em resposta (peça 65, p. 2-3) , a Federação confirmou a hipótese desta unidade técnica, qual seja, a impossibilidade de vincular receitas específicas a certas despesas. Ressalvou, contudo, a viabilidade de estabelecer que o montante de recursos (receitas) provenientes de determinados serviços seria suficiente para cobertura de determinadas despesas. Sustentou utilizar uma estrutura orçamentária por unidade (UD) , Centro de Responsabilidade (CR) e Conta Contábil, que permite estabelecer precisamente as origens das receitas e afirmar que determinadas receitas são suficientes para cobertura de certas despesas. Frisou que, do ponto de vista de controle de despesas, seria possível afirmar que os recursos oriundos das receitas de serviços são suficientes para cobertura das despesas com a verba de representação, tanto no orçamento (planejamento) quanto na realização. Asseriu ser possível afirmar que as despesas com a verba de representação foram suportadas por recursos próprios, no caso, pelas receitas de serviços, como demonstrado na tabela acima reproduzida (item 18.4, acima) .
40.1.	Esclareceu que, no período orçamentário, as receitas são estimadas e separadas por origem, sendo as despesas desdobradas no Plano de Trabalho da entidade. Frisou que, ao longo do ano, a execução de receitas e despesas é acompanhada, visando manter o equilíbrio financeiro da entidade. Em consequência, caso as receitas previstas não se realizem como esperado, são tomadas medidas de contenção de despesas, visando ao equilíbrio orçamentário e financeiro. 
41.	Como se vê, a resposta apresentada apenas corrobora as observações desta unidade no sentido de ser impossível afirmar que as despesas com verba de representação efetuadas pela Fiep ocorreram exclusivamente com recursos oriundos da contribuição sindical ou dos repasses obrigatórios. Não há nos autos qualquer evidência de que estas despesas foram suportadas exclusivamente por aquelas receitas. 	Esta dificuldade decorre do fato de os demonstrativos financeiros e orçamentários da Fiep não segregarem as despesas executadas com estas contribuições. A ausência de segregação contábil, pela Fiep, das despesas custeadas pela contribuição sindical (até a vigência da Lei 13.467/2017) e pelos repasses obrigatórios constitui obstáculo à fiscalização da aplicação desses recursos por parte do Tribunal.
42.	Situação semelhante foi observada por este TCU ao apreciar processo de Representação (TC Processo 004.015/2008-7) em que figurava como parte a Confederação Nacional dos Trabalhadores em Transportes Terrestres (CNTTT) . Naqueles autos, questionava-se, entre outros pontos, o pagamento de ajuda de custo ao presidente, ao secretário de finanças e aos suplentes de diretores daquela Confederação. 
42.1.	Constatando a impossibilidade de afirmar se as despesas efetuadas pela CNTTT ocorreram, exclusivamente, com recursos oriundos da contribuição sindical, o TCU houve por bem conhecer da Representação, nos termos do art. 237, inciso III, do Regimento Interno do TCU, para, no mérito, considerá-la parcialmente procedente, determinado à entidade que promovesse os devidos ajustes em seu plano de contas de modo a segregar contabilmente as receitas e as despesas decorrentes da contribuição sindical, com o fito de viabilizar o controle da aplicação desses recursos, como se verifica do seguinte excerto (Acórdão 2065/2008-TCU-Plenário, Relator Ministro-Substituto André de Carvalho) :
'60. 	Na esteira do parecer da 5ª Secex, observo que a ausência de segregação contábil dos recursos públicos recebidos pelas entidades sindicais pode sim dificultar sobremaneira a fiscalização por parte deste Tribunal.
61. 	Nada obstante, em vez de encaminhar determinações corretivas, entendo que o TCU deve enviar recomendação à CNTTT para que ela promova os devidos ajustes em seu plano de contas, de modo a separar contabilmente as receitas e as despesas decorrentes da contribuição sindical de que tratam os arts. 578 a 610 do Decreto nº 5.452/43 (Consolidação das Leis do Trabalho - CLT) com alterações dadas pela Lei nº 11.648, de 31 de março de 2008.
62. 	Penso que tal recomendação é suficiente para alertar à entidade sindical que ela deve seguir não só as boas práticas contábeis, mas também os princípios contábeis geralmente aceitos, destacando aos setores contábeis dessa entidade que a dita segregação contábil mostra-se necessária, em respeito ao princípio contábil da competência prescrito nos artigos 1º, § 1º, e 9º, caput e §§ 1º e 2º, da Resolução n.º 750/1993 do Conselho Federal de Contabilidade, que aduz:
'Art. 1º Constituem PRINCÍPIOS FUNDAMENTAIS DE CONTABILIDADE (PFC) os enunciados por esta Resolução.
§ 1º A observância dos Princípios Fundamentais de Contabilidade é obrigatória no exercício da profissão e constitui condição de legitimidade das Normas Brasileiras de Contabilidade (NBC) .
 (...) Art. 9º As receitas e as despesas devem ser incluídas na apuração do resultado do período em que ocorrerem, sempre simultaneamente, quando se correlacionarem, independentemente de recebimento ou pagamento.
§ 1º O Princípio da COMPETÊNCIA determina quando as alterações no ativo ou no passivo resultam em aumento ou diminuição no patrimônio líquido, estabelecendo diretrizes para classificação das mutações patrimoniais, resultantes da observância do Princípio da OPORTUNIDADE.
§ 2º O reconhecimento simultâneo das receitas e despesas, quando correlatas, é consequência natural do respeito ao período em que ocorrer sua geração' 
63. Observo, enfim, que, caso a entidade sindical deixe de observar a referida recomendação do TCU, os atos e registros praticados pela entidade carecerão de legitimidade, dando ensejo, no caso concreto, à pronta atuação desta Corte de Contas.'
43.	Posteriormente, em outro processo de Representação (TC 018.689/2009-3) , que teve como responsáveis a Confederação Nacional dos Trabalhadores em Turismo e Hospitalidade e a Nova Central Sindical dos Trabalhadores, o TCU determinou ao Ministério do Trabalho e Emprego, por meio do Acórdão 1663/2010-TCU-Plenário, Relator Ministro-Substituto Augusto Sherman Cavalcanti, que orientasse as entidades sindicais a realizar tal segregação, nos termos do item 9.2 a seguir transcrito:
'9.2. determinar ao Ministério do Trabalho e Emprego que, no prazo de sessenta dias, a contar da ciência, expeça orientação formal dirigida às entidades sindicais no sentido de que promovam ajustes em seus planos de contas, de modo a segregar contabilmente as receitas e as despesas decorrentes da contribuição sindical instituída nos arts. 578 a 610 da CLT, com as alterações da Lei 11.648/2008, a fim de assegurar a transparência e viabilizar o controle da aplicação desses recursos públicos.'
44.	Há informações de que a maioria das entidades sindicais, tal qual a Fiep, não atendeu ao determinado, como restou assinalado em trecho do relatório de recente Acórdão deste TCU (Acórdão 2035/2019-TCU-Plenário, Relator Ministro-Substituto Augusto Sherman Cavalcanti) : 
'37. 	Para atender a essa determinação, o ministro do Trabalho e Emprego baixou a Orientação Normativa 1, de 25/8/2011, cujo art. 1º dispõe: 'As entidades sindicais deverão promover ajustes em seus planos de contas, de modo a segregar contabilmente as receitas e as despesas decorrentes da contribuição sindical, a fim de assegurar a transparência' (peça 31) .
38. 	Há notícia, entretanto, de que as Confederações reagiram contrariamente à orientação expedida pelo Ministério. Com base em consulta na Internet, pode-se observar que algumas confederações alegam dificuldade operacional para implantar a segregação de contas, além de entenderem que a medida fere a autonomia sindical e que o TCU não tem competência para fiscalizar tais contas. As entidades requereram a revogação do mencionado normativo (Revista da FIEC. Edição 54. Novembro de 2011. http://www.sfiec.org.br. Acesso em 27/5/2014) .'
45.	Ainda, sobre o tema, vale destacar que a SecexPrevidência, ao instruir processo de Solicitação do Congresso Nacional (TC Processo 025.175/2015-7) que tratava das disponibilidades financeiras das federações estaduais vinculadas às confederações nacionais que recebem recursos das entidades integrantes do denominado Sistema 'S', concluiu que a inexistência de segregação contábil dos recursos recebidos pelas federações seria fator determinante da impossibilidade de atendimento à solicitação da Comissão de Meio Ambiente, Defesa do Consumidor e Fiscalização e Controle (CMA) do Senado Federal. 
45.1.	Naquele processo de Solicitação, a unidade técnica consignou que as federações estaduais não promovem separação contábil de modo a distinguir os valores oriundos de recursos públicos, para serem aplicados em finalidade de interesse público, dos recursos de origem privada, cuja aplicação não é condicionada por lei. Para a SecexPrevidência, tal situação impossibilitava o levantamento das disponibilidades financeiras advindas especificamente das contribuições parafiscais, em parte repassadas às entidades sindicais por autorização contida em seus regimentos.
45.2.	Por elucidativo, transcreve-se a conclusão daquela unidade técnica do TCU:
'[...] conforme se verificou durante o exame desta solicitação, a forma como as entidades sindicais contabilizam seus recursos inviabiliza a aferição, por este Tribunal, ou por qualquer outro ente, da correta aplicação da contribuição sindical ou dos recursos que venham a ser repassados pelas entidades do Sistema 'S'.
148. 	Entende-se que a orientação para que a escrituração das receitas e despesas relativas aos recursos da contribuição sindical seja separada dos demais recursos geridos pelas entidades sindicais não representa intervenção do Estado em sua organização.
149. 	Ademais, a natureza pública dos recursos requer, por si só, transparência em sua utilização, a fim de evitar desvios e malversação.
 (...) 
178. Logo, considerando pacífica a convivência entre os princípios da autonomia sindical com o da transparência, e, visando à boa e regular gestão dos recursos públicos, tem-se por razoável propor determinação, para cada ente sindical, ajuste seus planos de contas, segregando contabilmente as receitas e as despesas, ativos e passivos decorrentes da contribuição sindical, dos repasses compulsórios do Sistema 'S', bem como de quaisquer outras fontes de recursos, com o fito de assegurar transparência na aplicação desses recursos públicos.'
46.	Embora as primeiras decisões (Acórdãos 2065/2008 1.663/2010, ambos do Plenário) se refiram às contribuições sindicais, o mesmo raciocínio deve ser aplicado aos recursos oriundos dos repasses obrigatórios, dada a sua natureza tributária.
47.	Assim, à semelhança das decisões acima mencionadas e considerando a impossibilidade de afirmar que a verba de representação foi custeada com os recursos repassados obrigatoriamente pelo Sesi-Senai/PR à Federação ou com as contribuições sindicais (até a vigência da Lei 13.467/2017) , seria possível determinar à Fiep que promovesse ajustes em seu plano de contas, de modo a segregar contabilmente as receitas e as despesas decorrentes dos repasses obrigatórios do Sesi/PR e Senai/PR, visando assegurar a transparência e viabilizar o controle da aplicação desses recursos públicos.
48.	No entanto, deixa-se de propor tal determinação, pois o tema será tratado nos autos do processo de Representação TC Processo 015.561/2020-8, instaurado em atendimento ao item 9.2 do Acórdão 529/2020-TCU-Plenário, Ministro-Substituto Weder de Oliveira, verbis:
'9.3. determinar a constituição de processo específico para aprofundar o exame quanto à necessidade de as confederações e federações patronais prestarem contas aos serviços sociais autônomos quanto aos repasses de recursos oriundos de contribuições compulsórias incidentes sobre a folha de salário dos empregadores previstas no art. 240 da Constituição Federal;
9.3.1. no âmbito do processo de fiscalização a ser autuado, oportunizar a manifestação, caso assim desejem, por parte das entidades dos serviços sociais autônomos: Serviço Social da Indústria (Sesi) , Serviço Nacional de Aprendizagem Industrial (Senai) , Serviço Social do Comércio (Sesc) , Serviço Nacional de Aprendizagem Comercial (Senac) , Serviço Social do Transporte (Sest) , Serviço Nacional de Aprendizagem do Transporte (Senat) , Serviço Nacional de Aprendizagem Rural (Senar) e Serviço Nacional de Aprendizagem do Cooperativismo (Sescoop) .'
49.	Na aludida Representação, em atenção ao item 9.3 acima transcrito, a questão será analisada, sendo que eventual determinação deverá ser expedida a todas as unidades do 'sistema S', padronizando, assim, o procedimento. De ressaltar que naqueles autos será dada oportunidade às entidades dos serviços sociais autônomos para que se manifestem sobre o tema.
50.	Assim, mesmo considerando que a falta de segregação das despesas decorrentes dos repasses obrigatórios do Sesi/PR e Senai/PR impede as ações de controle destes recursos, opina-se que, por ora, não seja expedida qualquer medida corretiva, tendo em vista que o tema será objeto de análise mais ampla no mencionado processo de representação, que, ao final, deverá uniformizar a questão. 
Da verba de representação
51.	Apenas para argumentar, entende-se que a forma como a Federação paga a verba de representação não é adequada.
52.	A aludida verba tem por finalidade adiantar recursos para custeio de despesas diversas dos dirigentes da organização quando a representam perante terceiros. Trata-se de antecipação de valores para a realização de despesas eventuais e excepcionais, tais como: deslocamento e alimentação ocorridos com a prática de atividades político-representativas, comparecimento ou participação em reuniões, eventos oficiais, seminários, conferências, jornadas, oficinas e congressos, entre outros. Tem natureza indenizatória. 
53.	Este TCU possui entendimento no sentido de que a verba de representação tem caráter excepcional, devendo ser utilizada somente para fins indenizatórios e não para pagamento contínuo, sob pena de ser considerada verba remuneratória. Neste sentido, transcrevem-se as seguintes decisões:
'O recebimento de verbas indenizatórias pelos membros dos conselhos de fiscalização profissional, a exemplo de diárias, auxílio de representação e ajuda de custo, deve ocorrer em caráter eventual ou transitório, de modo a que tais indenizações não configurem pagamento de remuneração. (Acórdão 1583/2019-TCU-Plenário, Ministro-Substituto Augusto Sherman Cavalcanti) . 
Sumário: FISCALIZAÇÃO DE ORIENTAÇÃO CENTRALIZADA. RELATÓRIO CONSOLIDADOR. EXAME DA GESTÃO DOS CONSELHOS DE FISCALIZAÇÃO PROFISSIONAL: CONTROLES INTERNOS, RECEITAS, REGULARIDADE DAS DESPESAS COM VERBAS INDENIZATÓRIAS E TRANSFERÊNCIA DE RECURSOS PARA TERCEIROS. ANÁLISE DAS ATIVIDADES FINALÍSTICAS. FIXAÇÃO DE ENTENDIMENTOS. DETERMINAÇÕES, RECOMENDAÇÕES E CIÊNCIAS. ENVIO DE INFORMAÇÕES À CASA CIVIL, AO MINISTÉRIO DA ECONOMIA E AO CONGRESSO NACIONAL. COMUNICAÇÕES. 1. A diária e o auxílio de representação, devidos apenas quando do desempenho de atividades de interesse da entidade, têm caráter eventual e natureza indenizatória. (...) (Acórdão 1925/2019-TCU-Plenário, Ministro-Substituto Weder de Oliveira) ' 
54.	Assim, dada a sua finalidade, qual seja, ressarcir aquele que representa institucionalmente a entidade perante terceiros, não deveria ser paga em valores fixos, periódicos e elevados (aproximadamente 100.000,00/mês) . Sendo a verba de representação consignada em caráter permanente, fixo, regular e em porte tão elevado, desfigurando sua função suplementar, assemelha-se a salário. De recordar que o art. 6º, item 'c', do Estatuto da Federação (peça 4, p. 3) orienta que os cargos eletivos devem ser exercidos em caráter gratuito.
55.	Releva destacar que, nos termos do art. 32 do Estatuto (peça 4, p. 16) c/c o art. 6º da Resolução Colegiada da Diretoria da Fiep 1/2011, cabe a Diretoria, ao Conselho Fiscal e ao Conselho de Representantes da Fiep fiscalizar a correta aplicação destes recursos. Segundo informado pela Fiep, os órgãos responsáveis têm aprovado as prestações de contas atinentes à verba de representação, conforme atestam as atas das assembleias realizadas (peça 18, 19, 20 e 21) . 
CONCLUSÃO	 
56.	A presente denúncia deve ser conhecida, por restarem satisfeitos os requisitos de admissibilidade previstos nos arts. 234 e 235 do Regimento Interno deste Tribunal e no art. 103, § 1º, da Resolução TCU 259/2014.
57.	Em relação à liminar requerida na inicial (peça 1) , cumpre relembrar o seu indeferimento por despacho do i. relator (peça 50) , tendo em vista que a Fiep, por meio da Resolução/Fiep 10/2019, suspendeu o pagamento de verbas mensais de representação, descaracterizando o periculum in mora, um dos requisitos fundamentais, juntamente com o fumus boni iuris, para a concessão de medida cautelar. 
58.	O exame das justificativas apresentadas revelou que a forma como a Fiep contabiliza seus recursos inviabiliza a aferição, por este Tribunal, ou por qualquer outro ente, da correta aplicação da contribuição sindical ou dos recursos obrigatórios repassados pelas entidades do Sistema 'S'. Decorrente da falta de segregação das despesas, a transparência quanto aos valores enviados pelas entidades do sistema 'S' se mostra inviável. Para correção, caberia determinar à Federação que ajustasse seu plano de contas, segregando contabilmente as receitas e as despesas, ativos e passivos decorrentes dos repasses compulsórios do Sistema 'S', à semelhança do decidido por este TCU no TC Processo 004.015/2008-7 (Acórdão 2065/2008-TCU-Plenário, Relator Ministro-Substituto André Luis de Carvalho) . Contudo, deixa-se de propor tal medida, tendo em vista que a matéria será tratada, de maneira mais abrangente, nos autos do processo de Representação TC Processo 015.561/2020-8 (itens 48-50) . 
PROPOSTA DE ENCAMINHAMENTO
59.	Ante todo o exposto, submetem-se os autos à consideração superior, propondo:
	I) conhecer da presente denúncia, satisfeitos os requisitos de admissibilidade previstos nos arts. 234 e 235 do Regimento Interno deste Tribunal e no art. 103, § 1º, da Resolução TCU 259/2014 para, considerá-la parcialmente procedente;
	II) dar ciência da decisão que vier a ser proferida ao denunciante e à Federação das Indústrias do Estado do Paraná (Fiep) ; e 
	III) autorizar, com fulcro no inc. V do art. 169 do Regimento Interno, o arquivamento destes autos."
	É o Relatório.

8.1. do Denunciante: Luiz Fernando Pereira, OAB/PR 22.076; Fernando Vernalha Guimarães, OAB/PR 20.738; Paulo Henrique Golambiuk, OAB/PR 62.051; Maitê Chaves Nakad Marres, OAB/PR 86.684; Clóvis Alberto Bertolini de Pinho, OAB/PR 79.626;
8.2. da Federação das Indústrias do Estado do Paraná: Marco Antônio Guimarães, OAB/PR 22.427; Rodrigo Pozzobon, OAB/PR 25.997; Alexander Miranda, OAB/PR 43.462; Thiago Bertapelli, OAB/PR 31.078; Camila Gaeski, OAB/PR 44.110; Christian Schramm Jorge, OAB/PR 25.957, Claudia Beeck Moreira de Souza, OAB/PR 46.108; Fabíola de Fátima Barroso Mascarenhas, OAB/PR 31.211; Narjara Cheyenne Carmelo Andriet, OAB/PR 50.506; Juliano Gurski da Silva, OAB/PR 48.085; Camila da Silva Zadra, OAB/PR 67.636; Juliana Raschke Dias Bacarin, OAB/PR 56.047; Mayara Segalla Savoia Assef, OAB/PR 91.169.

Não atuou.

DENÚNCIA. FIEP. PAGAMENTO DE VERBA DE REPRESENTAÇÃO. CARÁTER PERIÓDICO E PERMANENTE. AUSÊNCIA DE COMPROVAÇÃO DAS DESPESAS EFETUADAS. NATUREZA SALARIAL. OFENSA AO ESTATUTO DA ENTIDADE. PROCEDÊNCIA. INSTAURAÇÃO DE TOMADA DE CONTAS ESPECIAL. CIÊNCIA À ENTIDADE. 1.	O pagamento de verba de representação, em caráter periódico, permanente, em valor vultoso e independente da prestação de contas das despesas efetivamente incorridas caracteriza benefício de natureza salarial. 2.	Ofensa, no caso examinado, ao art. 6, alínea c, do Estatuto da Federação das Indústrias do Estado do Paraná aprovado em 24/11/2017, segundo o qual os cargos eletivos devem ser exercidos em caráter gratuito. 3. Autuação de processo apartado de tomada de contas especial com vistas à apuração do dano decorrente dos pagamentos de verba de representação no período de 2011 a 2019 que tenham sido custeados por repasses de receitas de caráter obrigatório devidas ao Departamento Regional do Serviço Social da Indústria e ao Departamento Regional do Serviço Nacional de Aprendizagem Industrial no Paraná e que não tenham sido objeto de comprovação das despesas de representação efetivamente incorridas. 4.	Ciência à entidade de que a reiteração de pagamentos nos moldes praticados no período de 2011 a 2019 sujeitará o agente responsável às multas previstas no art. 57, caput, e 58, inciso II, da Lei 8.443/1992, por dano ao patrimônio da entidade e inobservância de norma regulamentar.

DENÚNCIA (DEN)

Secretaria de Controle Externo do Trabalho e Entidades Paraestatais (SecexTrab).

Trata-se de Denúncia acerca do pagamento de verba de representação ao presidente da Federação das Indústrias do Estado do Paraná - Fiep, em caráter permanente, no valor mensal aproximado de R$ 100.000,00, sem a necessidade de prestação de contas. A inicial postulou a declaração de irregularidade do pagamento em questão, a apenação dos agentes responsáveis e a concessão de medida cautelar inaudita altera pars visando à suspensão da despesa. 
2.	 A Fiep compareceu aos autos, por iniciativa própria, para informar que a verba impugnada foi instituída pela Resolução Fiep 1/2011, de 18/10/2011, em valor equivalente ao maior salário pago no sistema Fiep acrescido de 30%, e sustentar que a fiscalização dessa despesa é matéria interna corporis, em razão da natureza jurídica privada dos repasses que os serviços sociais autônomos fazem às entidades sindicais às quais estão vinculadas. 
3.	No tocante à admissibilidade, a Secretaria de Controle Externo do Trabalho e Entidades Paraestatais - SecexTrabalho apontou que a competência deste Tribunal decorre do fato de a Fiep receber repasses de contribuições parafiscais arrecadadas pelos Departamentos Regionais do Sesi e do Senai no Paraná. Por restarem satisfeitos os requisitos previstos nos arts. 234 e 235 do Regimento Interno deste Tribunal e no art. 103, § 1º, da Resolução TCU 259/2014, propôs o conhecimento da Denúncia.
4.	Quanto à medida cautelar postulada, a Unidade Instrutiva sugeriu o seu indeferimento, considerando que a criação da verba ora em discussão ocorreu em 2011, com aprovação pela assembleia e amparado em alteração estatutária.
5.	Por despacho (peça 29) , determinei a oitiva prévia da Fiep e do seu Presidente, Sr. Edson Luiz Campagnolo, com fundamento no art. 276, §§ 2º e 4º, do RI/TCU, para, querendo, manifestarem-se sobre a regularidade dos pagamentos de verbas mensais de representação, sem caráter indenizatório e sem a necessária prestação de contas, o que, em tese, poderia configurar percepção de remuneração por parte do gestor da Federação. 
6.	A manifestação da Fiep consistiu na alegação de falta de competência, por esta Corte, para fiscalizar os recursos em questão, aos seguintes fundamentos:
	a) as receitas das federações e confederações provenientes de percentuais dos valores arrecadados pelos Serviços Sociais Autônomos constituem contrapartida pela prestação de serviços de direção e administração; 
	b) na condição de receitas de serviços, de natureza eminentemente privada, essas verbas não são afetadas pelo fenômeno da parafiscalidade; 
	c) a contribuição sindical prevista no art. 578 da CLT deixou de ter caráter compulsório desde a edição da Lei 13.467/2017, passando a ser mera contribuição associativa; esse fato teria excluído as entidades sindicais do espectro de fiscalização do TCU; ademais, o artigo 8°, inciso I, da Constituição Federal assegura às entidades sindicais ampla liberdade de organização e gestão;
	d) apesar de concentrar sua movimentação bancária em conta única, a Fiep detém mecanismos de segregação contábil aptos a demonstrar que os valores pagos a título de verba de representação foram custeados com recursos exclusivamente privados; o procedimento adotado está em conformidade com a orientação de segregação contábil de receitas e despesas, contida no Acórdão 2065/2008-TCU-Plenário (Relator Ministro-Substituto André Luís de Carvalho) , que alude expressamente à desnecessidade de segregação em várias contas bancárias. 
7. 	Por seu turno, o Sr. Edson Luiz Campagnolo noticiou a suspensão do pagamento da verba de representação, por meio da Resolução Fiep 10/2019, de 30/08/2019, sem prejuízo de sustentar a regularidade do benefício, aos seguintes fundamentos:
	a) em 17/10/2011, a Diretoria da Fiep aprovou, por unanimidade, o pagamento de verba de representação ao Presidente da entidade, sob a premissa de que o seu dirigente máximo deve se dedicar exclusivamente ao exercício do cargo, afastando-se de suas atividades habituais da indústria; portanto, é justo o recebimento de uma verba de representação de natureza indenizatória, inclusive para possibilitar que industriais de pequeno e médio porte possam exercer a função de Presidente; 
	b) em 28/09/2012, a Assembleia Extraordinária do Conselho de Representantes da Fiep referendou a verba de representação instituída pela sua Diretoria; 
	c) em 18/09/2015 foi aprovado, em Assembleia Geral Extraordinária do Conselho de Representantes da Fiep, o atual Estatuto da entidade, cujo art. 49 prevê o pagamento de verba de representação ao Presidente da Federação, de caráter indenizatório; 
	d) anualmente, o Conselho de Representantes da Fiep, auxiliado pela Diretoria Financeira e pelo Conselho Fiscal, aprova a previsão orçamentária da entidade, que prevê rubrica específica relacionada às atividades de representação, onde estão englobadas a verba de representação e outras despesas da presidência e da diretoria. 
8.	Para viabilizar o exame conclusivo da matéria, foi realizada diligência à Fiep para que informasse: a) o nome dos beneficiários da verba de representação, as datas e os valores brutos e líquidos dos pagamentos, desde a sua instituição; b) as suas receitas, discriminadas por fonte, no período da concessão da verba de representação; c) a existência de norma interna regulamentadora da prestação de contas dos valores relativos à verba de representação; e d) o modo de comprovação dos gastos efetuados.
9.	A análise empreendida pela SecexTrabalho afastou a arguição preliminar de incompetência do TCU, apontando que, no período dos pagamentos ora questionados, a Fiep teve duas fontes de receita derivadas de tributos, quais sejam, a contribuição sindical devida pelos empregados até edição da Lei 13.467/2017 e as contribuições compulsórias ao Sistema "S" incidentes sobre a folha de salários dos empregadores.
10.	A contribuição sindical, devida por todos os integrantes das categorias econômicas ou profissionais, independentemente de associação sindical, por força do art. 149 da Constituição Federal e dos arts. 578 a 591 da Consolidação das Leis do Trabalho (CLT) , somente perdeu a natureza tributária e parafiscal com a edição da Lei 13.467/2017, de 14/07/2017, sendo o TCU competente para fiscalizar os repasses devidos às entidades do Sistema S anteriores à vigência do mencionado diploma, que ocorreu 120 dias depois de sua publicação. 
11.	De acordo com o disposto no artigo 589 da CLT, os repasses dos recursos arrecadados com a contribuição sindical obedecem à seguinte distribuição: 60% ficam com o sindicato representante da categoria, 20% vão para a Conta Especial Emprego e Salário (CEES) do Ministério do Trabalho (MTb) , 15% destinam-se à federação estadual e 5% cabem à Confederação.
12.	Em relação às contribuições compulsórias ao Sistema S, preconizada no art. 240 da Constituição Federal, não houve modificação da competência do TCU. Segundo informado pela SecexTrabalho, sobre a folha de pagamentos dos empregadores, atualmente estão fixados os percentuais de 1,5% para Sesi/Sesc (art. 30 da Lei 8.036/1990) e 1% para Senai/Senac (art. 1º do Decreto-Lei 6.246/1944 e art. 4º do Decreto-Lei 8.621/1946) . No caso específico do Senai, há uma contribuição adicional de 0,2% devida pelas empresas contribuintes com mais de quinhentos funcionários (art. 6º do Decreto-Lei 4.048/1942) .
13.	O repasse obrigatório às entidades sindicais patronais é calculado como um percentual da arrecadação de cada entidade, e está previsto em seus respectivos regulamentos: a) Senai: 2% para a CNI e 1% para as federações regionais das indústrias (art. 34, alínea q, e art. 51, alínea d, do Decreto 494/1962, c/c art. 4º, § 3º, do Decreto-lei 4.048/1942) ; e b) Sesi: 4% para a CNI e 7% para as federações regionais das indústrias (arts. 52 e 53 do Decreto 57.375/1965) .
14.	A Unidade Instrutiva frisa que os repasses destinados às federações constituem receitas advindas do poder de império do Estado, obrigatórias e integrantes da carga tributária federal. Por terem natureza pública, compete ao TCU fiscalizar sua aplicação, com fundamento no disposto pelo art. 71, incisos II e IV, da Constituição Federal. 
15.	Quanto à fonte de recursos efetivamente utilizada para custear o pagamento da verba de representação, a SecexTrabalho concorda com a alegação da Fiep de que as receitas de serviços da entidade seriam, em tese, suficientes para arcar com as despesas relativas à verba de representação. Contudo, na prática, não é possível vincular formalmente os gastos efetuados com determinada fonte de recursos, pois a Federação mantém caixa único e seus demonstrativos financeiros e orçamentários não segregam as despesas de acordo com a origem da receita que as custeiam, o que impede estabelecer o nexo de causalidade entre uma despesa e uma espécie de receita.
16.	Segundo resposta à diligência, o mecanismo utilizado pela entidade para garantir que determinada despesa não ultrapasse o montante de um tipo de receita é empírico. Ao longo do ano, a realização de receitas é monitorada e, caso as projeções não se concretizem, são tomadas medidas de contenção de despesas, visando ao equilíbrio orçamentário e financeiro.
17.	A SecexTrabalho conclui que a ausência de segregação contábil, pela Fiep, das despesas custeadas com repasses incidentes sobre a contribuição sindical, até a vigência da Lei 13.467/2017, e sobre a contribuição compulsória ao Sistema S constitui obstáculo à fiscalização da aplicação desses recursos por parte do Tribunal. Essa situação, por si, ensejaria determinação à entidade para que promovesse ajustes em seu plano de contas, de modo a segregar contabilmente as receitas e as despesas decorrentes dos repasses obrigatórios do Sesi/PR e Senai/PR, visando a assegurar a transparência e a viabilizar o controle da aplicação desses recursos públicos, a exemplo do que restou decidido no Acórdão 2065/2008-TCU-Plenário (Relator Ministro-Substituto André Luis de Carvalho) , proferido em Representação versada no TC Processo 004.015/2008-7, referente à Confederação dos Trabalhadores em Transportes Terrestres (CNTTT) .
18.	Entretanto, a Unidade Instrutiva aponta que a necessidade de segregação contábil das receitas e as despesas decorrentes da contribuição sindical, com o fito de viabilizar o controle da aplicação desses recursos, já foi tratada de forma abrangente na Representação TC Processo 018.689/2009-3, referente à Confederação Nacional dos Trabalhadores em Turismo e Hospitalidade e a Nova Central Sindical dos Trabalhadores.
19.	Por meio do Acórdão 1663/2010-TCU-Plenário (Relator Ministro-Substituto Augusto Sherman Cavalcanti) , determinou-se ao Ministério do Trabalho e Emprego que expedisse "orientação formal dirigida às entidades sindicais no sentido de que promovam ajustes em seus planos de contas, de modo a segregar contabilmente as receitas e as despesas decorrentes da contribuição sindical prevista nos arts. 578 a 610 da CLT, com as alterações da Lei 11.648/2008, a fim de assegurar a transparência e viabilizar o controle da aplicação desses recursos públicos".
20.	Em cumprimento ao que foi determinado, o Ministro do Trabalho e Emprego baixou a Orientação Normativa 1, de 25/08/2011, dispondo que as entidades sindicais deveriam "promover ajustes em seus planos de contas, de modo a segregar contabilmente as receitas e as despesas decorrentes da contribuição sindical, a fim de assegurar a transparência". 
21.	Entretanto, segundo consta do Relatório que embasou o Acórdão 2035/2019-TCU-Plenário (Relator Ministro-Substituto Augusto Sherman Cavalcanti) , a maioria das entidades não implementou o comando, invocando a falta de competência do TCU para fiscalizar os recursos, ofensa à autonomia sindical e dificuldade operacional para implantar a segregação de contas, e requereu a revogação do mencionado normativo (Revista da FIEC. Edição 54. Novembro de 2011. http://www.sfiec.org.br.) .
22.	 Em Solicitação do Congresso Nacional (TC Processo 025.175/2015-7) oriunda da Comissão de Meio Ambiente, Defesa do Consumidor e Fiscalização e Controle (CMA) do Senado Federal, que tinha por objeto as disponibilidades financeiras das federações estaduais vinculadas às confederações nacionais que recebem recursos das entidades integrantes do denominado Sistema 'S', foi constatado que a falta de segregação contábil dos recursos recebidos pelas federações foi fator determinante da impossibilidade de obtenção das informações requeridas.
23.	Por meio do Acórdão 529/2020-TCU-Plenário (Ministro-Substituto Weder de Oliveira) , determinou-se a constituição de processo específico para aprofundar o exame da necessidade de confederações e federações patronais prestarem contas aos serviços sociais autônomos quanto aos repasses de recursos oriundos de contribuições compulsórias incidentes sobre a folha de salário dos empregadores previstas no art. 240 da Constituição Federal. 
24.	Com base nesse histórico, a proposta da SecexTrabalho é que, por ora, não seja determinada a Fiep a adoção de medida corretiva, para que a matéria seja tratada na Representação TC Processo 015.561/2020-8, instaurada em atendimento ao aludido Acórdão 529/2020-TCU-Plenário, medida com a qual me ponho de acordo.
25. 	Devido à ausência de dados contábeis suficientes para identificar a fonte de custeio da verba de representação, o que seria imprescindível para excluir a fiscalização do TCU, a SecexTrabalho ingressou no exame de mérito, apontando que a forma como a Fiep paga a verba de representação - em caráter permanente e valores periódicos, fixos e elevados, independente de comprovação de gastos - assemelha-se a salário. 
26.	Em resposta à diligência, a Federação informou que, por força da Resolução Fiep 1/2011, o único beneficiário da verba é o presidente da entidade, de modo que foram realizados desembolsos em favor do Sr. Edson Luiz Campagnolo, presidente de 2011 a 2019, e do Sr. Claudio Petrycoski, vice-presidente, que exerceu interinamente aquele cargo no período de junho a agosto de 2018. 
27.	O único balizamento para o valor do benefício foi definido em Reunião da Diretoria de 16/10/2011 (peça 5, p. 10/11) , a qual aprovou a instituição de verba de representação destinada ao presidente da entidade, com teto estabelecido em 30% acima do maior salário pago no sistema Fiep. Deste modo, foram pagos R$ 97 mil em 2011, R$ 484 mil em 2012, com valores crescentes até R$ 949 mil em 2018, diminuindo para R$ 657 mil em 2019. 
28.	No tocante à prestação de contas da verba de representação, a entidade esclareceu que não possui norma interna que preveja a sua necessidade, e que fiscalização dos gastos em tela está a cargo de sua Diretoria, Conselho Fiscal e Conselho de Representantes, de acordo com o art. 6º da Resolução Fiep 1/2011, tendo sido analisada anualmente na previsão orçamentária e na prestação de contas de cada exercício, e obtido aprovação sem ressalvas. Ou seja, não foram trazidas aos autos evidências de comprovação dos gastos incorridos na atividade de representação. 
29.	O caráter contínuo do pagamento não condiz com o caráter indenizatório da verba, que pressupõe a eventualidade e a excepcionalidade da despesa, tais como deslocamento e alimentação ocorridos com a prática de atividades político-representativas, e a comprovação do efetivo atendimento aos interesses institucionais, como o comparecimento ou participação em reuniões, eventos oficiais, seminários, conferências, jornadas, oficinas e congressos, como assentado nos Acórdão 1583/2019-TCU-Plenário (Ministro-Substituto Augusto Sherman Cavalcanti) e 1925/2019-Plenário (Ministro-Substituto Weder de Oliveira) . 
30.	Ademais, a constatação de que a verba de representação é paga independentemente da efetiva aplicação nas despesas a que se destinam configura a natureza remuneratória do benefício, conforme jurisprudência deste Tribunal consubstanciada no Acórdão 1163/2008-TCU-Segunda Câmara (Relator Ministro Substituto André Luis de Carvalho) , no Acórdão 2164/2014-TCU-Plenário (Relator Ministro Substituto Augusto Sherman Cavalcanti) e no Acórdão 1436/2015-TCU-Segunda Câmara, no qual atuei como relator.
31.	Por certo não existem limites normativos para o valor razoável da verba de representação, desde que observada a vinculação a despesas efetivamente incorridas no interesse da entidade. O art. 49 do Estatuto da Fiep, aprovado em 24/11/2017 (peça 4, p. 20) , ao prever a concessão da verba, não dispôs sobre o seu montante, remetendo a matéria ao que fosse estabelecido pelo Conselho de Representantes da Federação. Coube à aludida Reunião da Diretoria de 16/10/2011 (peça 5, p. 10/11) estabelecer como teto desse pagamento o valor de 30% acima do maior salário pago no sistema Fiep, em notória vinculação à política remuneratória do sistema federativo.
32.	Entretanto, a ausência de comprovação da destinação dada aos recursos permite inferir que se trata de disponibilidade financeira oferecida ao Presidente da Entidade, o que atenta contra o art. 6º, item c, do referido Estatuto, segundo o qual os cargos eletivos devem ser exercidos em caráter gratuito.
33.	Assim, entendo que a matéria trazida ao descortino deste Tribunal deve ser considerada procedente, restituindo-se os autos à SecexTrabalho para que constitua processo apartado de tomada de contas especial, com vistas a apurar o dano decorrente dos pagamentos de verba de representação pela Fiep, no período de 2011 a 2019, que atendam simultaneamente a duas condições:
	a) tenham sido custeados por repasses de receitas obrigatórias do Departamento Regional do Serviço Social da Indústria e do Departamento do Serviço Nacional de Aprendizagem Industrial no Paraná, quais sejam, aquelas provenientes da Contribuição Sindical prevista no art. 587 da CLT, antes da vigência da Lei 13.467/2017, e das Contribuições Compulsórias ao Sistema "S" incidentes sobre a folha de salários dos empregadores, com arrimo no art. 240 da Constituição Federal;
	b) não tenham sido acompanhados, no período de vigência do respectivo orçamento, da efetiva comprovação de despesa de representação. 
34.	Cabe esclarecer que, para fins de apuração do disposto na alínea a supra, constitui ônus da entidade beneficiada por recursos públicos demonstrar, por instrumentos contábeis formais e sujeitos à verificação das instâncias de controle, a fonte de recursos utilizada para custeio de suas despesas.
35.	Adicionalmente, com base no disposto no art. 9º, inciso I, da Resolução TCU 315/2020, cabe dar ciência à Fiep de que o pagamento de verba de representação, em caráter periódico, permanente, em valor vultoso e independentemente da comprovação das despesas incorridas, nos moldes praticados no período de 2011 a 2019, contraria o disposto no art. 6º, item c, do Estatuto da Federação, sujeitando a autoridade responsável às multas previstas no art. 57, caput, e 58, inciso II, da Lei 8.443/1992.  
	Ante o exposto, manifesto-me por que seja adotada a deliberação que ora submeto a este Colegiado.
T.C.U., Sala das Sessões, em 24 de junho de 2020.
MARCOS BEMQUERER COSTA
Relator